【裁判字號】    97,上訴,1817
【裁判日期】    980119
【裁判案由】    偽造文書等
【裁判全文】
臺灣高等法院高雄分院刑事判決        97年度上訴字第1817號
上  訴  人
即  被  告    乙○○
選任辯護人    蔡鴻杰    律師
上列上訴人因偽造文書案件，不服臺灣高雄地方法院95年度訴字
第1744號中華民國97年8 月15日第一審判決（起訴案號：臺灣高
雄地方法院檢察署94年度偵字第19680 號），提起上訴，本院判
決如下：
     主  文
上訴駁回。
     事  實
一、乙○○係高雄市前鎮區○○○路8 號17樓之1 「龍虎建設開
    發股份有限公司」（下稱「龍虎公司」，現已停業）之登記
    負責人，甲○○（已判刑確定）係實際負責人，2 人均為從
    事業務之人，其2 人竟基於行使業務上登載不實文書之犯意
    聯絡，明知龍虎公司未於民國（以下同）86年6 月21日上午
    9 時及同日上午10時實際分別召開股東臨時會議及董事會議
    ，且未經蔡豪隆（原名蔡國欽）之同意，竟於86年6 月24日
    前某日，共同利用龍虎公司不知情之會計人員委由不知情之
    勤理聯合事務所人員，接續製作不實之龍虎公司86年6 月21
    日上午9 時龍虎公司股東臨時會議事錄，內載該次會議由乙○○擔任主席、顏淑俐（乙○○之前妻）擔任記錄，「出席
    股東計7 人，代表股數計2500股占已發行股份100 ％」，「
    1.改選董事監察人案：決議：一致通過選任由乙○○、顏淑
    俐、蔡國欽為董事，甲○○為監察人。」等不實事項；及不
    實之86年6 月21日上午10時龍虎公司董事會議事錄，內載該
    次會議由乙○○擔任主席、顏淑俐擔任記錄，「董事3 人，
    全體出席。」，「六、討論事項：1.改選董事長案。決議：
    一致通過選任乙○○為董事長。」等不實事項，並於86年6
    月24日由上開不知情之勤理聯合事務所人員，持上開應屬甲○○、乙○○業務上作成之不實龍虎公司股東臨時會議事錄
    及董事會議事錄向高雄市政府建設局申請辦理變更登記而行
    使之，足以生損害於丁○○及高雄市政府建設局對公司管理
    之正確性。嗣丁○○於94年3 月25日接獲法務部行政執行署
    命令，發覺其被登記為龍虎公司董事，向臺灣高雄地方法院
    檢察署提出告訴，而查悉上情。
二、案經丁○○訴由臺灣高雄地方法院檢察署檢察官偵查起訴。
    理  由
壹、證據能力方面：
一、按被告以外之人於審判外之言詞或書面陳述，除法律有規定
    者外，不得作為證據；又被告以外之人於審判外之陳述，雖
    不符合同法第159 條之1 至第159 條之4 之規定，但經當事
    人於審判程序同意作為證據，法院審酌該言詞陳述或書面陳
    述作成時之情況，認為適當者，亦得為證據。當事人、代理
    人或辯護人於法院調查證據時，知有第159 條第1 項不得為
    證據之情形，而未於言詞辯論終結前聲明異議者，視為有前
    項之同意，刑事訴訟法第159 條第1 項及第159 條之5 分別
    定有明文。查證人顏淑俐於警詢及檢察事務官調查時所為之
    陳述，惟上訴人乙○○、辯護人於本院準備程序及審判期日
    中均表示不爭執證據能力，且至言詞辯論終結前亦未再聲明
    異議，審酌上開證據資料製作時之情況，尚無違法不當及證
    明力明顯過低之瑕疵，亦認為以之作為證據應屬適當，依刑
    事訴訟法第159 條之5 規定，認前揭證據資料有證據能力。
貳、實體方面：
一、訊之上訴人乙○○否認有何業務上登載不實文書之犯行，辯
    稱：我是龍虎公司掛名的董事長，實際上我只是小股東，龍
    虎公司之經營是由甲○○在負責，我完全未參與，86年6 月
    21日龍虎公司未召開股東臨時會、董事會，我不知道誰製作
    會議紀錄，此次變更登記與我無關云云。惟查：
（一）龍虎公司自83年3 月15日經高雄市政府建設局核准設立登
      記起至86年6 月間，均上訴人乙○○為負責人之事實，業
      據上訴人乙○○於原審及本院供承在卷（見原審卷(一)第11
      9 頁），並有龍虎公司設立登記事項卡、變更登記事項卡
      等在卷為證（偵查卷第126 、128 頁）。上訴人乙○○雖
      辯稱：我僅是掛名的董事長云云，惟證人黃士超於原審證
      稱：我在82年間任職於龍馬公司，89年9 月離職，我知道
      被告乙○○是龍虎公司的董事長，我們叫被告乙○○副董
      ，實際上他負責發包公司的建材，我知道在公司開會決策
      中被告乙○○有參與等語（見原審卷(一)第212 至215 頁）
      ，可知上訴人乙○○確實有參與龍虎公司之經營決策，上
      訴人乙○○所辯其僅是掛名云云，委無足採。
（二）証人即共同被告甲○○於偵查中供稱：龍馬、龍虎2 家公
      司業務都是我負責，我是以龍馬為代表，後來公司作大，
      另外成立龍虎公司，龍虎公司我大約占百分之70的股份，
      乙○○約百分之30等語（見偵查卷第140 頁），已承認其
      為龍虎公司實際負責人之事實，核與證人丁○○（原名蔡
      國欽）於原審證稱：被告甲○○除了經營龍馬公司外，還
      有龍象公司、龍虎公司、後來成立龍麒海外部門，我於78
      年9 月25日至86年5 月31日在龍馬公司服務，龍虎公司與
      龍馬公司辦公室一樣，員工在上班時無法區別，公司決策
      最後都是被告甲○○做決定等語（見原審卷(一)第206 頁）
      ，與證人洪慧美於原審證稱：我於78年在龍馬公司任職到
      85年離職，在高雄市○○○路8 號17樓之1 辦公室外面有
      掛龍馬公司、龍象公司、龍虎公司的招牌，辦公室內實際
      負責人是被告甲○○，這3 家公司員工沒有辦法區別，均
      由被告甲○○指揮、監督，乙○○在辦公室內擔任資材部
      經理，我在客戶服務部，辦公室內增加龍虎公司以後，整
      個公司的人員及公司運作與以前沒有不一樣，我應徵時是
      龍馬公司員工，後來陸續成立其他公司，員工一樣是那些
      人，整個公司都統稱龍馬，對外用那個名稱我不知道，但
      內部作業都是龍馬公司等語（見原審卷(一)第224 至226 頁
      ），證人蔡秀鳳於原審證稱：我從79年到85年底擔任採購
      部的助理，被告乙○○是我主管，採購部就是資材部，他
      是資材部經理；公司裡面的同事要處理龍馬公司、龍虎公
      司、龍象公司的業務，這3 家公司的工作人員沒辦法區分
      開來，我們要採購這3 家公司的材料，被告甲○○是實際
      負責人，被告乙○○不是實際負責人，因為我們大大小小
      的事情都要經過被告甲○○等語（見原審卷(一)第228 頁）
      ，及證人龐立超於原審證稱：我於83年間任職於龍馬公司
      ；公司的案子是用龍虎或龍馬公司我不清楚，因為員工都
      不變，成立龍虎公司以後實際負責人還是被告甲○○等語
      （見原審卷(一)第262 、265 頁），均證述共同被告甲○○
      為龍虎公司之實際負責人，佐以由卷附龍虎公司股東名簿
      所載，共同被告甲○○本人持有龍虎公司股份2500股中之
      1000股，為龍虎公司持股最多之股東（偵查卷第124 頁）
      ，且共同被告甲○○自承其持有龍虎公司70％股份已如前
      述，則共同被告甲○○所持有龍虎公司股份比例已逾公司
      法所定股東會特別決議（代表已發行股份總數3 分之2 以
      上股東出席，以出席股東表決權過半數之同意行之）及普
      通決議（代表已發行股份總數過半數股東之出席，以出席
      股東表決權過半數之同意行之）之門檻，共同被告甲○○
      所持股份已足以決定龍虎公司之股東會決議事項，足認甲○○確為龍虎公司之實際負責人。
（三）龍虎公司未於86年6 月21日實際召開股東臨時會及董事會
      之事實，業據証人即共同被告甲○○於原審陳稱：我未參
      加86年6 月21日召開之股東臨時會、董事會議，應該沒有
      召開等語（見原審卷(二)第60頁）、上訴人乙○○於原審坦
      承：86年6 月21日龍虎公司沒有召開股東臨時會及董事會
      等語（見原審卷(二)第61頁）在卷，核與證人洪慧美於原審
      證述：我未見過龍虎公司開會等語（見原審卷(一)第226 頁
      ）相符，此部分事實堪以認定。
（四）共同被告甲○○及上訴人乙○○共同利用不知情龍虎公司
      會計人員委託不知情勤一會計師事務所人員，製作不實之
      86年6 月21日龍虎公司股東臨時會議事錄，記載選任上訴
      人乙○○、乙○○之前妻顏淑俐、告訴人丁○○（原名蔡
      國欽）為董事，共同被告甲○○為監察人，及製作不實之
      同日龍虎公司董事會議事錄，選任上訴人乙○○為董事長
      ，並由不知情之勤理聯合事務所人員於86年6 月24日持以
      向高雄市政府建設局申請辦理龍虎公司改選董監變更登記
      ，使不知情之高雄市政府建設局承辦人員將此不實事項登
      載於龍虎公司董事、監察人名單之事實，業據共同被告甲○○於偵查中供稱：龍虎公司股東臨時會議事錄是因為業
      務需要，我與乙○○商量所為，86年時公司營運狀況不太
      順利，對於告訴人丁○○指訴因為我將他列為董事，致使
      他被行政執行處追稅，我有錢就會處理，現在沒有錢無法
      處理等語（偵查卷第140 至141 頁），證人即共同被告甲○○於原審證稱：86年龍虎公司改選董事沒有召開董事會
      或股東臨時會，成立公司都是委託楊勤一會計師事務所處
      理，勤理跟勤一是同一家會計師事務所等語（見原審卷(一)
      第274 至275 頁），與上訴人乙○○於原審陳稱：籌組龍
      虎公司與哪家會計師事務所配合，都是被告甲○○在處理
      ，會計師跟被告甲○○是好朋友，好像是勤一會計師事務
      所，龍虎公司成立後，都沒有召開股東臨時會或股東會等
      語（見原審卷(一)第26 7、269 頁），佐以證人許秀慧於原
      審證稱：我當時在勤理聯合事務所上班，當時勤理聯合事
      務所的實際負責人是楊勤一，登記為買麗忻，龍虎公司86
      年6 月24日董監事任期改選，委託我辦理董監事變更登記
      事項，需要檢附申請書、股東臨時會議、董事會議、變更
      事項卡及股東名冊，龍虎公司董事會議事錄、龍虎公司股
      東臨時會議事錄是我事務所依照客戶口頭告知我們有那些
      人開會出席，決議結果，上面的主席及記錄是我們打上去
      的，後面的章是客戶提供由我們蓋的，我所謂的客戶是指
      龍虎公司的會計小姐，當時有簽收，簽收時寫「麗」，我
      們都叫她小麗，我不知道龍虎公司實際上有無召開董事會
      及股東臨時會，當時是「小麗」跟我們工商部門聯絡等語
      （見原審卷(二)第5 至7 頁），證人楊勤一於原審證稱：我
      是勤一、勤理聯合事務所的負責人，勤理聯合事務所有受
      理龍虎公司辦理設立及變更登記事項，龍馬、龍象、龍虎
      公司有委託我們，與我事務所接洽之人，有被告甲○○、
      當時的會計丙○○○、被告甲○○的太太張簡秀珠等語（
      見原審卷(二)第9 至11頁），並有卷附86年6 月21日龍虎公
      司股東臨時會議事錄、董事會議事錄、委託書、龍虎公司
      變更登記事項卡、龍虎公司變更登記申請書影本各1 份在
      卷為憑（偵查卷第122 、123 、125 頁，原審卷(一)第257
      頁），此部分事實堪以認定。上訴人乙○○與甲○○2 人
      實際上既未於86年6 月21日在公司召開股東臨時會及董事
      會，該日股東臨時會議及董事會議並不存在，上訴人乙○○與甲○○2 人利用不知情之公司會計人員及勤理聯合事
      務所人員製作之上開股東臨時會議事錄及董事會議事錄內
      容不實，並由勤理聯合事務所人員持向高雄市政府建設局
      辦理變更登記，自足生損害於高雄市政府建設局對於公司
      登記管理之正確性。
（五）共同被告甲○○雖辯稱：告訴人丁○○同意擔任龍虎公司
      之股東兼董事云云，然此為告訴人所否認，如前所述，上
      訴人與甲○○2 人已坦承龍虎公司未於86年6 月21日在公
      司召開股東臨時會及董事會，顯然未將該日開會之事項通
      知龍虎公司各股東，且證人即告訴人丁○○於原審證稱：
      我更名前名字為「蔡國欽」，我於78年9 月25日至86年5
      月31日在龍馬公司服務等語，且有告訴人提出之勞工保險
      卡影本記載，告訴人之勞工保險於85年11月23日起至86年
      6 月11日止，投保單位為龍虎公司，自86年6 月16日投保
      單位為高雄市營造業職業工會為憑（偵查卷第33頁），則
      本案龍虎公司86年6 月24日申請辦理董監事變更登記時所
      檢送之龍虎公司86年6 月21日股東臨時會議事錄及董事會
      議事錄，斯時告訴人已不在龍虎公司任職，共同被告甲○○所辯告訴人有同意擔任龍虎公司董事云云，尚難採信。
      再依卷附之94年3 月16日雄執乙91年營所稅執專字第0013
      2584號法務部行政執行署執行命令，命告訴人於指定時間
      、地點攜帶身分證明文件，並據實報告財產狀況等情（偵
      查卷第164 頁），足認上訴人乙○○與甲○○2 人製作上
      開不實之86年6 月21日股東臨時會議事錄及董事會議事錄
      ，將告訴人列為龍虎公司董事，對於告訴人之財產法益已
      足生損害之虞。
（六）又上訴人乙○○固辯稱：龍虎公司之經營是被告甲○○在
      負責，我完全未參與，龍虎公司86年6 月之變更登記與我
      無關云云，惟如前所述，證人黃士超於原審證述被告乙○○有參與龍虎公司之決策等語（見原審卷(一)第215 頁），
      足認上訴人乙○○確有與被告甲○○共同經營管理龍虎公
      司之事實，且上訴人乙○○於原審供稱：86年6 月21日龍
      虎公司沒有召開股東臨時會及董事會，會議記錄上面蓋的
      印章是公司統籌刻的等語（見原審卷(二)第61、62頁），又
      証人即共同被告甲○○於偵查中供稱：龍虎公司股東臨時
      會議事錄是因為業務需要，我與乙○○商量所為，86年時
      公司營運狀況不太順利，對於告訴人丁○○指訴因為我將
      他列為董事，致使他被行政執行處追稅，我有錢就會處理
      ，現在沒有錢無法處理等語，已如前述，可知上訴人乙○○亦知悉上開會議記錄之製作，上訴人乙○○所辯顯屬卸
      責之詞，不足採信。
（七）共同被告甲○○與上訴人乙○○均知悉龍虎公司未於86年
      6 月21日召開股東臨時會及董事會，仍令龍虎公司不知情
      之會計人員，提供上訴人乙○○及證人顏淑俐之印章及公
      司大小章，委託不知情之勤理聯合事務所人員製作之上開
      股東臨時會議事錄及董事會議事錄內容不實，並持向高雄
      市政府建設局辦理變更登記，應認為上訴人乙○○與甲○○2 人有犯意聯絡及行為分擔。
    綜上所述，因証人即共同被告甲○○於偵查中供稱：龍虎公
    司股東臨時會議事錄是因為業務需要，我與乙○○商量所為
    等語，已如前述，且上訴人乙○○是副董，有參與公司決策
    ，足証列告訴人丁○○為董事，上訴人乙○○有參與商量決
    策，事証明確，上訴人乙○○所辯係卸責之詞，不足採信，
    其犯行已堪認定。
二、按股東會除公司法另有規定外，由董事會召集之；股東會之
    議決事項，應作成議事錄，由主席簽名或蓋章；董事會由董
    事長召集之；董事會之議事，應作成議事錄，並準用公司法
    第183 條之規定；董事長對內為股東會、董事會及常務董事
    會主席，公司法第171條、第183條第1 項前段、第203條第1
    項前段、第207 條及第208 條第3 項前段分別定有明文。查
    上訴人乙○○為龍虎公司之登記負責人，依上開規定，即有
    召集董事會，擔任股東會、董事會主席，並於股東會議事錄
    、董事會議事錄簽名之職，而上開龍虎公司86年6 月21日上
    午9 時股東臨時會議事錄及同日上午10時董事會議事錄之主
    席欄均蓋有上訴人乙○○之印文，堪認上開會議紀錄均係被
    告乙○○本於業務上作成之文書。共同被告甲○○為龍虎公
    司之實際負責人，綜理龍虎公司之經營業務，就龍虎公司前
    開股東臨時會及董事會會議議事錄之製作，亦屬共同被告甲○○業務應作成之文書。核上訴人乙○○所為，係犯刑法第
    216 條（起訴書漏未記載）、第215 條行使業務登載不實文
    書罪。上訴人乙○○與共同被告甲○○就所犯行使業務登載
    不實犯行，有犯意聯絡及行為分擔，應論以共同正犯。甲○○為龍虎公司之實際負責人，雖非龍虎公司登記之名義負責
    人，惟其與有龍虎公司登記負責人身分之被告乙○○共同實
    施上開業務登載不實犯行，依刑法第31條第1 項規定，仍為
    共同正犯。上訴人2 人於業務製作之文書登載不實後，復持
    以行使，其登載不實之低度行為為行使之高度行為吸收，僅
    論以行使業務登載不實文書罪。上訴人乙○○與甲○○2 人
    利用不知情之龍虎公司會計人員委託不知情之勤理聯合事務
    所人員製作上開會議紀錄及持向高雄市政府建設局辦理變更
    登記，為間接正犯。上訴人乙○○與甲○○2 人利用不知情
    之龍虎公司會計人員委託不知情之勤理聯合事務所人員製作
    上開不實之龍虎公司86年6 月21日上午9 時股東臨時會議事
    錄及同日上午10時董事會議事錄，係於密切接近之時、地實
    施，各行為之獨立性極為薄弱，且係出於同一申請辦理龍虎
    公司變更登記之目的，應視為數個舉動之接續施行，合為包
    括之一行為予以評價，屬接續犯，公訴意旨認此部分應論以
    連續犯，容有誤會。
三、公訴意旨另以：被告乙○○係龍虎公司之名義負責人，被告
    甲○○係龍虎公司實際負責人，2 人均為公司法所稱之公司
    負責人，被告甲○○與乙○○2 人明知未於86年6 月21日通
    知龍虎公司股東實際召開股東臨時會，仍由甲○○指示不知
    情之龍虎公司員工以乙○○名義，在上開公司營業場所，虛
    偽記載「出席股東計7 人，代表股數計2500股」、「董事3
    人，全體出席」，偽作「龍虎建設開發股份有限公司董事會
    議事錄」、「龍虎建設開發股份有限公司股東臨時會議事錄
    」之議事錄，並為辦理龍虎公司董監事登記，未經顏淑俐、
    丁○○同意，即將盜刻之顏淑俐之印章，分別蓋用於上開龍
    虎公司董事會議事錄及股東臨時會議事錄等文件上，交與不
    知情之會計師，填載龍虎公司之董監事人選，再以之持向高
    雄市政府建設局申請登記，使不知情之承辦公務員將顏淑俐
    、丁○○擔任龍虎公司董事之不實事項登載於龍虎公司董事
    、監察人名單，足以生損害於顏淑俐、丁○○及高雄市政府
    建設局對公司登記管理之正確性。因認被告乙○○此部分涉
    有刑法第216 條、第210 條行使偽造私文書罪及同法第214
    條使公務員登載不實罪嫌。
（一）公訴人認上訴人乙○○與甲○○2 人涉有共同行使偽造私
      文書罪及使公務員登載不實罪嫌，無非係以證人顏淑俐、
      丁○○於警詢及偵查中之證述，及證人黃士超於偵查中之
      證詞，並有龍虎公司董事會議事錄、股東臨時會議事錄、
      董事監察人名單、龍虎公司變更登記事項卡等可稽，為其
      論據。
（二）訊之上訴人乙○○堅詞否認此部分犯行，辯稱：會議紀錄
      都是被告甲○○在製作，我沒有參與等語。經查：
  １、證人顏淑俐於警詢時證稱：我為龍虎公司董事，與被告乙○○以前是夫妻關係，當時公司要成立時乙○○有告訴我
      ，可能會用我的名義擔任公司董事，但不一定用的到，而
      後來我也沒有去問這件事等語（偵查卷第15頁），於原審
      證稱：被告乙○○曾經講過要我擔任龍虎公司的股東，我
      因為已經是好久以前的事情了，我不記得有無同意，要成
      立龍虎公司時，被告乙○○曾口頭跟我提過需要名字登記
      ，至於是登記為股東或是董事我不清楚，因為時間太久了
      ，當時我有沒有表示同意或不同意，我已經不記得了等語
      （見原審卷(一)第208 、211 頁），顯然上訴人乙○○於龍
      虎公司成立時，確曾就使用顏淑俐名義之事，徵詢過顏淑
      俐意見，且上訴人乙○○亦供稱：我跟顏淑俐是夫妻關係
      ，口頭上有跟顏淑俐講等語（見原審卷(一)第268 至269 頁
      ），佐以妻為夫所經營之公司出名，事屬常有，故應認顏
      淑俐有同意擔任龍虎公司之股東及董事，並同意龍虎公司
      處理相關事宜，包括股東印章之使用。因此，難認龍虎公
      司於本案辦理變更登記時，委託不知情勤理聯合事務所人
      員製作上開86年6 月21日股東臨時會議事錄及董事會議事
      錄，於記錄人欄蓋用顏淑俐印章有偽造私文書之情事。
  ２、又公訴人謂：被告2 人利用不知情會計師，持上開業務上
      登載不實之86年6 月21日股東臨時會議事錄及董事會議事
      錄，向高雄市政府建設局申請變更登記，使不知情之承辦
      公務員將丁○○擔任龍虎公司董事之不實事項登載於龍虎
      公司董事、監察人名單，因認被告2 人此部分另涉犯刑法
      第214 條之使公務員登載不實罪嫌云云。惟按刑法第214
      條之使公務員登載不實罪，須一經他人之聲明或申報，公
      務員即有登載之義務，並依其所為之聲明或申報予以登載
      ，而屬不實事項者，始足構成；若其所為之聲明或申報，
      公務員尚須為實質之審查，以判斷其真實與否，始得為一
      定之記載者，即非本罪所稱之使公務員登載不實（最高法
      院73年台上字第1710號判例、92年度台上字第6161號判決
      參照），又依公司法第388 條規定：「主管機關對於公司
      登記之申請，認為有違反本法或不合法定程式者，應令其
      改正，非俟改正合法後，不予登記」，應認主管機關承辦
      公務員對於公司申請變更登記事項，具有實質審查權（最
      高法院89年度台非字第46號、91年度台上字第2431號、92
      年度台上字第2315號、92年度台上字第6159號、92年度台
      上字第6161號判決意旨參照），是以本件高雄市政府建設
      局承辦公務員對於上開龍虎公司申請變更登記事項部分，
      既有實質審查權，上訴人乙○○自不構成使公務員登載不
      實罪。
  ３、綜上所述，公訴人所為舉證，不足以證明顏淑俐有拒絕擔
      任龍虎公司股東及董事，及龍虎公司有盜刻顏淑俐印章及
      偽造印文而偽造私文書之情事，又高雄市政府建設局承辦
      公務員對於上開龍虎公司申請變更登記事項部分，既有實
      質審查權，上訴人自不構成使公務員登載不實罪，此外復
      查無其他積極證據足認上訴人乙○○有此部分犯行，此部
      分原應為無罪之諭知，惟公訴人認為此部分與前述論罪部
      分有修正前刑法牽連犯之裁判上一罪關係，此部分爰不另
      為無罪之諭知，附此敘明。
四、公訴意旨另以：被告乙○○係址設高雄市前鎮區○○○路8
    號17樓之1 「龍虎建設開發股份有限公司」（以下稱「龍虎
    公司」）之登記負責人，甲○○係龍虎公司自設立迄今之實
    際負責人，2 人均為公司法所稱之公司負責人，其等均明知
    丁○○（原名「蔡國欽」）、顏淑俐、龐立超等人並未同意
    擔任龍虎公司借名之人頭股東，丁○○、顏淑俐、龐立超、
    吳政芳、鍾明珍等人，亦未實際出資新臺幣（下同）500 萬
    元、100 萬元、100 萬元、100 萬元、100 萬元，且對股東
    應繳納予公司之股款應確實收足，不得僅以申請文件表明收
    足以代之，竟為達不實登記之目的及偽造文書之犯意聯絡，
    以其自行借貸或不詳方式取得之資金，佯充為股東丁○○、
    顏淑俐、龐立超、吳政芳、鍾明珍等人應繳納之股款共計90
    0 萬元，於民國83年間，匯入不詳之銀行帳戶之龍虎公司籌
    備處帳戶內，再將上開帳戶存摺，充作股款收足證明，並虛
    偽記載丁○○出資額500 萬元、顏淑俐出資額100 萬元、龐
    立超出資額100 萬元、吳政芳出資額100 萬元及鍾明珍出資
    額100 萬元等事項於龍虎公司股東名簿上，委請不知情之刻
    印業者盜刻上開丁○○等5 人之印章，再指示不知情之龍虎
    公司員工或不詳人員分別蓋用於龍虎公司章程、發起人會議
    事錄等文件上，且偽造丁○○等5 人之署押於發起人會議事
    錄上，並檢附丁○○等5 人之身分證件影本，委請不知情之
    勤一會計師事務所出具龍虎公司股款業經全額繳足之公司資
    本查核報告書，持向高雄市政府建設局申辦公司設立登記，
    表示丁○○等人為龍虎公司股東，使不知情之承辦公務員將
    丁○○、顏淑俐、龐立超、吳政芳及鍾明珍等人擔任龍虎公
    司股東之不實事項登載於發起人會議事錄，足以生損害於丁○○等人及高雄市政府建設局對公司登記管理之正確性。又
    甲○○與乙○○2 人明知未於83年3 月間通知上揭掛名股東
    ，實際召開發起人會議，仍由甲○○指示不知情之龍虎公司
    員工以乙○○名義，在上開公司營業場所，虛偽記載「出席
    股東計7 人，代表股數計2500股」、「出席股東計7 人，代
    表股數計2500股」、「董事3 人，全體出席」，偽作「龍虎
    建設開發股份有限公司發起人會議事錄」、「龍虎建設開發
    股份有限公司董事會議事錄」之議事錄，並另於83年3 月間
    ，為辦理龍虎公司董監事登記，未經顏淑俐、丁○○同意，
    即將盜刻之顏淑俐、丁○○印章，蓋用於龍虎公司發起人會
    議事錄及董事會議事錄等文件上，交與不知情之會計師，填
    載龍虎公司之董監事人選，再以之持向高雄市政府建設局申
    請設立登記，使不知情之承辦公務員將丁○○及顏淑俐等人
    擔任龍虎公司董事之不實事項登載於龍虎公司董事、監察人
    名單，足以生損害於丁○○、顏淑俐及高雄市政府建設局對
    公司登記管理之正確性。因認被告乙○○此部分涉有刑法第
    216 條、第210 條行使偽造私文書、第215 條登載不實文書
    罪、第214 條之使公務員登載不實及修正前公司法第9 條第
    3 項之罪嫌。
（一）按案件時效已完成者，應諭知免訴之判決，刑事訴訟法第
      302 條第2 款定有明文。又行為後法律有變更者，適用行
      為時之法律，但行為後之法律有利於行為人者，適用最有
      利於行為人之法律，為95年7 月1 日修正公布施行之刑法
      （下稱修正後刑法）第2 條第1 項所明定。查修正後刑法
      第80條第1 項，及修正前刑法第80條第1 項關於追訴權時
      效期間之規定不同，修正後刑法所定時效期間較長，表示
      行為人被追訴之期限較久，自屬對行為人不利，比較結果
      自以修正前刑法第80條第1 項較有利於行為人，本件關於
      追訴權時效，即應適用修正前刑法第80條第1 項之規定。
（二）又按連續犯之所謂出於概括犯意，必須其多次犯罪行為自
      始均在一個預定犯罪計劃以內，出於主觀上始終同一犯意
      之進行，若中途另有新犯意發生，縱所犯為同一罪名，究
      非連續其初發的意思，即不能成立連續犯（最高法院70年
      台上字第6296號判例意旨參照）。本件公訴人固認上訴人
      2 人於83年共同涉有刑法第216 條、第210 條行使偽造私
      文書、第215 條業務登載不實文書罪、第214 條使公務員
      登載不實等罪嫌，且83年與86年間所為犯行（即前開有罪
      部分）有連續犯之裁判上一罪關係。惟起訴意旨所指被告
      2 人於83年間之上開犯行，其犯罪時間與本案前揭有罪部
      分之犯罪時間86年6 月間相距有3 年以上，時間距離甚遠
      ，實難認被告2 人係自始即基於一個犯罪計畫而為，故認
      此部分與前開有罪部分應係犯意個別另起，行為方式互殊
      ，而無連續犯之裁判上一罪關係。其時效之計算，應分別
      就犯罪成立之日起算，並無刑法第80條第2 項但書之適用
      。
（三）公訴人所指上訴人乙○○與甲○○2 人於83年間涉犯之上
      開行使偽造私文書、行使業務登載不實文書、使公務員登
      載不實罪及違反修正前公司法第9 條第3 項等罪，最高法
      定刑分別為有期徒刑5 年、3 年、3 年、5 年，其追訴權
      時效期間，依修正前刑法第80條第1 項第2 款規定均為10
      年。依公訴意旨觀之，上訴人乙○○與甲○○2 人涉犯此
      部分犯行之犯罪時間為83年3 月間，追訴權時效即應分別
      於93年3 月間屆滿，而臺灣高雄地方法院檢察署檢察官係
      於追訴權時效完成後之94年3 月28日，始因告訴人蔡豪隆
      申告而開始偵查本案，此有臺灣高雄地方法院檢察署申告
      、自首案件登記簿1 紙在卷可參（臺灣高雄地方法院檢察
      署94年度發查字第1407號卷第2 頁）。因此，共同被告甲○○與上訴人乙○○被訴此部分（83年間）行使偽造私文
      書、行使業務登載不實文書、使公務員登載不實罪及修正
      前公司法第9 條第3 項等犯行，顯已逾10年之追訴權時效
      ，依刑事訴訟法第302 條第2 款規定，此部分原應諭知免
      訴之判決，惟依公訴意旨認此部分與前述論罪部分有連續
      犯之裁判上一罪關係，依審判不可分原則，此部分爰不另
      為免訴之諭知，亦附此敘明。
五、查上訴人乙○○行為後，94年2 月2 日修正公布之刑法，業
    於95年7 月1 日起施行，另刑法施行法亦於95年6 月14日增
    訂第1條 之1 規定，並自95年7 月1 日施行。其中修正後刑
    法第2條 之規定，乃係關於新舊法比較適用之準據法，其本
    身無關行為可罰性要件之變更，故於95年7 月1 日刑法修正
    施行後，如有涉及比較新舊法之問題，即應逕依修正後刑法
    第2 條第1 項規定，為「從舊從輕」之比較。又本次法律變
    更，比較時應就罪刑有關之共犯、未遂犯、想像競合犯、牽
    連犯、連續犯、結合犯，以及累犯加重、自首減輕暨其他法
    定加減原因（如身分加減）與加減例等一切情形，綜其全部
    罪刑之結果而為比較（最高法院95年5 月23日95年度第8 次
    刑事庭會議決議參照）。茲就本件新舊法比較結果如下：
（一）刑法第28條共犯，修正施行前規定「2 人以上共同實施犯
      罪之行為者，皆為正犯」，修正施行後規定「2 人以上共
      同實行犯罪之行為者，皆為正犯」，將舊法之「實施」修
      正為「實行」。原實施之概念，包含陰謀、預備、著手及
      實行等階段之行為，修正後僅共同實行犯罪行為始成立共
      同正犯，是新法共同正犯之範圍已有限縮，排除陰謀犯、
      預備犯之共同正犯，新舊法就共同正犯之範圍既因此有所
      變動，自屬犯罪後法律有所變更，而非純屬文字修正，應
      有新舊法比較適用之問題（最高法院96年度台上字第934
      號、第3773號判決），比較新舊法，以新法對上訴人乙○○有利。
（二）刑法第215 條業務登載不實罪，主刑為3 年以下有期徒刑
      、拘役或銀元5 百元以下罰金。本件上訴人乙○○犯罪時
      之刑法就罰金刑之規定，依修正前刑法第33條第5 款規定
      ，罰金刑應處銀元1 元以上，並應依修正前罰金罰鍰提高
      標準條例第1 條規定，就其原定數額得提高為2 倍至10倍
      ，但法律已依一定比率規定罰金或罰鍰之數額或倍數者，
      依其規定。惟修正後刑法第33條第5 款則規定：「罰金：
      新臺幣1 千元以上，以百元計算之」，而95年6 月14日修
      正公布之刑法施行法第1 條之1 第2 項規定：「94年1 月
      7 日刑法修正時，刑法分則編未修正之條文定有罰金者，
      自94年1 月7 日刑法修正施行後，就其所定數額提高為30
      倍，但72年6 月26日至94年1 月7 日新增或修正之條文，
      就其所定數額提高為3 倍」，經比較修正前後之罰金刑輕
      重，該罰金刑之最低刑度於修法後已有加重，故以95年7
      月1 日修正公布施行前之規定較有利於上訴人乙○○，應
      依刑法第2 條第1 項前段規定，適用行為時之法律，亦即
      適用修正前之刑法規定有利於上訴人乙○○。
（三）按修正前刑法第41條第1 項前段規定：「犯最重本刑為5
      年以下有期徒刑以下之刑之罪，而受6 個月以下有期徒刑
      或拘役之宣告，因身體、教育、職業、家庭之關係或其他
      正當事由，執行顯有困難者，得以1 元以上3 元以下折算
      1 日，易科罰金。」，又易科罰金折算標準，依修正前罰
      金罰鍰提高標準條例第2 條前段規定（現已刪除），就其
      原定數額提高為1 百倍折算1 日，即以銀元3 百元（即新
      臺幣9 百元）折算為1 日。惟現行刑法第41條第1 項前段
      則規定：「犯最重本刑為5 年以下有期徒刑以下之刑之罪
      ，而受6 個月以下有期徒刑或拘役之宣告者，得以新臺幣
      1 千元、2 千元或3 千元折算1 日，易科罰金。」，比較
      修正前後之易科罰金折算標準，以修正前刑法之規定，較
      有利於上訴人乙○○。
    綜上所述，本件經綜合比較新、舊法之適用結果，上訴人乙○○所為上開犯行，適用修正後之刑法予以處罰，當較不利
    於上訴人乙○○，則應依修正後刑法第2 條第1 項前段規定
    ，適用行為時（即修正前）之法律。
六、原審適用刑法第2 條第1 項前段、第216 條、第215 條、第
    55條，修正前刑法第28條、第41條第1 項前段，廢止前罰金
    罰鍰提高標準條例第2 條，現行法規所定貨幣單位折算新臺
    幣條例第2 條，刑法施行法第1 條之1 ，中華民國96年罪犯
    減刑條例第2 條第1 項第3 款、第7 條規定，並審酌上訴人
    乙○○為龍虎公司之登記負責人，亦參與龍虎公司決策，將
    告訴人登記為龍虎公司董事後，致告訴人因龍虎公司欠稅，
    其個人財產有遭受行政執行之虞，對告訴人所造成之損害，
    並對高雄市政府建設局管理公司登記正確性所生危害，其並
    無犯罪前科之素行，有台灣高等法院被告前案紀錄表乙份可
    參，其為圖便宜行事，因而觸犯刑章，犯後猶否認犯行，飾
    詞卸責，難認具有悔意等一切情狀，量處有期徒刑4 月，又
    以上訴人乙○○犯罪時間均在96年4 月24日以前，依中華民
    國96年罪犯減刑條例第2 條第1 項第3 款之規定，應減其宣
    告刑2 分之1 為有期徒刑2 月，並諭知如易科罰金以銀元3
    百元即新台幣9 百元折算1 日。並說明上訴人登載不實之上
    開股東臨時會議紀錄、董事會決議錄，既已持向主管機關高
    雄市政府建設局辦理變更登記而行使，已非上訴人乙○○與
    甲○○所有，其不併予宣告沒收之理由。經核原判決認事用
    法並無不合，量刑亦屬適當，上訴人乙○○上訴否認犯罪，
    為無理由，應予駁回。
據上論斷，應依刑事訴訟法第368條，判決如主文。
本案經檢察官許美女到庭執行職務。
中    華    民    國    98    年    1     月    19    日
                    刑事第六庭    審判長法  官  王憲義
                                        法  官  邱永貴
                                        法  官  張盛喜
以上正本證明與原本無異。
被告不得上訴。
檢察官如不服本判決應於收受本判決後10日內向本院提出上訴書
狀，其未敘述上訴理由者，並得於提起上訴後10日內向本院補提
理由書狀（均須按他造當事人之人數附繕本）「切勿逕送上級法
院」。
中    華    民    國    98    年    1     月    19    日
                                        書記官  黃一秋
附錄本判決論罪科刑法條：
中華民國刑法第216 條（行使偽造變造或登載不實之文書罪）
行使第210 條至第215 條之文書者，依偽造、變造文書或登載不
實事項或使登載不實事項之規定處斷。
中華民國刑法第215 條（業務上文書登載不實罪）
從事業務之人，明知為不實之事項，而登載於其業務上作成之文
書，足以生損害於公眾或他人者，處3 年以下有期徒刑、拘役或
5 百元以下罰金。


司法院資訊處製作；財團法人民間司法改革基金會備份。
